【裁判字號】    97,易,1731
【裁判日期】    971125
【裁判案由】    違反水污染防治法
【裁判全文】
臺灣彰化地方法院刑事判決              97年度易字第1731號
公  訴  人  臺灣彰化地方法院檢察署檢察官
被      告  乙○○
            甲○○
上列被告等因違反水污染防治法案件，經檢察官聲請簡易判決處
刑（96年度偵字第11042號），本院彰化簡易庭認不宜以簡易判
決處刑，簽移由普通庭依通常程序審理（97年度彰簡字第989號
），本院判決如下：
    主  文
乙○○、甲○○均無罪。
    理  由
一、聲請簡易判決處刑意旨略以：被告乙○○係設於彰化縣彰化
    市○○路○段185巷21號丞益成有限公司（下稱丞益成公司，
    丞益成公司所涉違反水污染防治法另簽分案偵辦）之實際負
    責人，甲○○則係該公司員工，丞益成公司從事五金零件電
    鍍作業，甲○○並負責丞益成公司之廢水操作，乙○○、甲
    ○○明知並無排放廢水許可證或簡易排放許可文件，且所排
    放廢水所含之有害健康物質不得超過放流水標準，且仍未依
    規定申請取得排放許可，竟共同基於犯意聯絡，將上開事業
    因從事電鍍所產生含有經行政院環境保護署公告為有害健康
    物質「銅」之超過放流水標準之廢水，排放至前揭公司外之
    地面水體。嗣於民國（下同）96年11月22日、96年11月27日
    ，彰化縣環保局、行政院環保署環境督察總隊中區環境督察
    大隊分別派員前往上開丞益成公司廢水排放口採水檢驗，發
    現丞益成公司所排放之廢水含有害健康物質重金屬銅成分，
    分別達銅3.02mg/L、3.76mg/L（標準值為3mg/L），始查悉
    上情。因認被告乙○○、甲○○2人共同涉有水污染防治法
    第36條第1項之罪嫌。
二、本案下揭全部卷證所涵括之供述證據及非供述證據，經本院
    依法踐行調查證據程序，公訴人及被告2人均不爭執各該證
    據之證據能力，且亦查無依法應排除其證據能力之情形，是
    後述所引用證據之證據能力均無疑義，合先敘明。
三、按犯罪事實應依證據認定之，無證據不得認定犯罪事實，刑
    事訴訟法第154條第2項定有明文。復按所謂認定犯罪事實之
    證據，係指足以認定被告確有犯罪行為之積極證據而言，該
    項證據自須適合於被告犯罪事實之認定，始得採為斷罪資料
    ；又事實之認定，應憑證據，如未能發現相當證據，或證據
    不足以證明，自不能以推測或擬制之方法，以為裁判基礎，
    最高法院29年上字第3105號、40年臺上字第56號判例著有明
    文。
四、公訴人認被告乙○○、甲○○2人共同涉有上開罪嫌，無非
    係以被告2人於警、偵訊中之供述、證人唐鈺琪、宋瑞霞於
    警、偵訊中之證述、丞益成公司設立登記表、96年11月22日
    彰化縣環境保護局稽查隊環境稽查工作紀錄及檢驗報告、
    96年11月27日行政院環保署環境督察總隊中區環境督察大隊
    稽查督察紀錄及現場拍攝照片、琨鼎環境科技股份有限公司
    水質樣品檢驗報告及行政院環境保護署91年8月30日環署水
    字第0910059901號、96年9月3日環署水字第0960065740號函
    為其論據。訊據被告乙○○於本院審理時固為認罪之答辯；
    而被告甲○○於本院審理時除否認明知丞益成公司無排放廢
    水許可證或簡易排放許可文件乙節外，對其餘事實均不否認
    。惟查：
（一）水污染防治法第36條第1項係規定：「事業無排放許可證
      或簡易排放許可文件，且其排放廢水所含之有害健康物質
      超過放流水標準者，處負責人3年以下有期徒刑、拘役或
      科或併科新臺幣20萬元以上100萬元以下罰金。」；而所
      謂「負責人」，在有限公司為董事，公司法第8條亦定有
      明文，是公司之實際負責人與現場負責排放廢水之員工，
      均非水污染防治法第36條第1項所欲處罰之主體，先予敘
      明。查本件事業丞益成有限公司為1人公司，其負責人即
      公司唯一之股東兼董事為案外人唐鈺琪，此有丞益成有限
      公司設立登記表、公司章程及股東同意書各1份在卷可按
      ，依上開說明，堪認被告2人均非丞益成有限公司之負責
      人，自難逕認被告2人即係水污染防治法第36條第1項所規
      範之處罰主體。
（二）又依水污染防治法第36條第1項之立法意旨以觀，違反該
      規定之主體係指事業本身，僅係基於刑事政策之考量，依
      轉嫁之法理，將犯罪與處罰主體分離，將事業之責任轉嫁
      於事業負責人，乃屬於「代罰」之性質（最高法院67年度
      臺非字第199號判決意旨、83年度臺上字第5415號判例意
      旨參照）。於此情形之事業負責人，既屬「代罰」之性質
      ，即非因其本身行為具備犯罪構成要件相當性、違法性與
      有責性，亦即非因其本身之犯罪而負責任，自無與他人間
      有犯意聯絡、行為分擔，成立共同正犯之可能（最高法院
      94年度臺上字第2839號判決意旨參照）。是本件被告2人
      亦無從認與丞益成有限公司之負責人唐鈺琪有何犯意聯絡
      及行為分擔，而得依刑法第31條第1項之規定，與丞益成
      有限公司之負責人唐鈺琪論以違反水污染防治法第36條第
      1項之共同正犯。
四、綜上所述，本件被告2人既均非水污染防治法第36條第1項所
    規範之處罰主體，又無從與該條處罰主體之事業負責人論以
    共同正犯，自均無從依水污染防治法第36條第1項規定相繩
    之。此外，本院在得依或應依職權調查證據之範圖內，復查
    無其他積極證據足認被告2人得依水污染防治法第36條第1項
    規定論處之事證，另於違反水污染防治法第36條第1項規定
    之情形，除依該條規定處罰事業負責人及依該法第39條規定
    處罰事業之法人或自然人外，亦查無有何處罰公司實際負責
    人及行為人之規定，依罪刑法定主義及揆諸前揭說明，不能
    證明被告2人犯罪，自應為被告2人無罪之諭知，以昭審慎。
據上論斷，應依刑事訴訟法第452條、第301條第1項，判決如主
文。
本案經檢察官張聖傳到庭執行職務
中    華    民    國    97    年    11    月    25    日
                  刑事第七庭    法  官  簡璽容
以上正本證明與原本無異。
如不服本判決，應於收受送達後10日內向本院提出上訴書狀，並
應敘述具體理由；其未敘述上訴理由者，應於上訴期間屆滿後20
日內向本院補提理由書（均須按他造當事人之人數附繕本「切勿
逕送上級法院」）。
中    華    民    國    97    年    11    月    25    日
                                書記官  陳錫威


司法院資訊處製作；財團法人民間司法改革基金會備份。
